臺灣高等法院花蓮分院刑事裁定　　　　　　111年度抗字第2號
抗　告　人　
即受判決人　蘇文輝



上列抗告人即受判決人因聲請再審案件，不服臺灣花蓮地方法院
中華民國110年12月7日裁定（臺灣花蓮地方法院110年度聲再字
第7號），提起抗告，本院裁定如下：
    主  文
抗告駁回。
    理  由
一、本件原裁定略以：抗告人即受判決人蘇文輝(下稱抗告人)本
    件聲請再審，曾持相同理由向原審法院聲請再審，而經原審
    法院以108年度聲再字第5號裁定無理由駁回，嗣經本院以10
    8年度抗字第37號裁定駁回抗告、最高法院以108年度台抗字
    第1444號裁定駁回再抗告確定(下稱前案)。核其於本案聲請
    所提出之再審證據，均已於前案提出，並經前案裁定詳細敘
    明取捨之理由，抗告人猶執同一原因重複聲請再審，依刑事
    訴訟法(下稱刑訴法)第434條第3項、第433條規定，程序上
    即於法不合，且無從補正，應予駁回等語。
二、抗告意旨詳如附件。
三、本院之判斷
(一)法院認為無再審理由，而以裁定駁回後，不得更以同一原因
    聲請再審，刑訴法第434條第1項、第3項定有明文。法院認
    為聲請再審之程序違背規定者，應以裁定駁回之，同法第43
    3條亦有明定。又刑訴法第429條之2前段規定，聲請再審之
    案件，除顯無必要者外，應通知聲請人及其代理人到場，並
    聽取檢察官及受判決人之意見。其立法意旨係為釐清聲請再
    審是否合法及有無理由，故除顯無必要者外，如依聲請意旨
    ，從形式上觀察，聲請顯有理由而應裁定開始再審；或顯無
    理由而應予駁回，例如提出之事實、證據，一望即知係在原
    確定判決審判中已提出之證據，經法院審酌後捨棄不採，而
    不具備新規性之實質要件，並無疑義者；或顯屬程序上不合
    法且無可補正，例如聲請已逾法定期間、非屬有權聲請再審
    之人、對尚未確定之判決為聲請、以撤回或法院認為無再審
    理由裁定駁回再審聲請之同一原因事實聲請再審等，其程序
    違背規定已明，而無需再予釐清，且無從命補正，當然無庸
    依上開規定通知到場聽取意見之必要，庶免徒然浪費有限之
    司法資源(最高法院109年度台抗字第263號刑事裁定意旨參
    照)。
(二)經查：
  ⒈抗告人因誣告案件，經臺灣花蓮地方法院(下稱花蓮地院)以
    106年度訴字第273號判決有期徒刑10月。抗告人上訴後，經
    本院以107年度上訴字第58號判決駁回上訴(下稱原確定判決
    )，再經最高法院以107年度台上字第4293號認其上訴第三審
    違背法律上程序而駁回上訴確定，有花蓮地院106年度訴字
    第273號、原確定判決書及臺灣高等法院被告前案紀錄表可
    參(原審卷第21頁至第37頁，本院卷第55頁)。
  ⒉本件抗告人聲請再審所憑證據為：⑴臺灣花蓮地方檢察署(
    下稱花蓮地檢署)檢察官105年度偵字第3404號不起訴處分書
    ；⑵證人姜新銀之警詢及原審審理作證筆錄；⑶抗告人103
    年10月6日舉發狀、10月6日撤回舉發狀；⑷103年12月16日
    刑事告訴狀；⑸花蓮地檢署檢察官106年度偵字第4234號不
    起訴處分書；⑹105年8月29日花蓮監獄V8光碟影片(內容：
    宋明達主任主導燒燬抗告人2本筆記本)；⑺花蓮地檢署檢察
    官106年度偵字第2016號不起訴處分書(下稱再審證據⑴、⑵
    …，依此類推)。
  ⒊經核，再審證據⑴至⑺曾經抗告人先後於前案、花蓮地院10
    9年度聲再字第17號、第19號案件提出，上開案件經本院以
    抗告人聲請再審不合法且無理由，駁回抗告人之抗告，迭經
    最高法院以108年度台抗字第1444號、110年度台抗字第1283
    號、第1282號駁回其再抗告確定，有本院110年度抗更一字
    第1號、第3號裁定及臺灣高等法院被告前案紀錄表可參(原
    審卷第131頁至第152頁，本院卷第65頁至第68頁)。則抗告
    人執相同再審證據為本案聲請，顯以同一原因聲請再審，依
    前揭規定，聲請再審之程序已違規定。從而，原審認其本案
    聲請再審之程序不違法予以駁回，理由雖略有疏漏，然結果
    並無二致，應予維持。抗告意旨未指明原裁定有何違法不當
    之處，徒憑己意再就原確定判決認事用法之職權行使，指摘
    不當，抗告難認有理，應予駁回。
  ⒋對照刑訴法第433條前段、第434條第1項規定可知，第433條
    前段的駁回裁定係屬於程序裁定（以下稱第1類型裁定），
    第434條第1項的駁回裁定則係屬於針對再審請求有無理由的
    實體裁定（以下稱第2類型裁定），就第2類型裁定來說，由
    於聲請再審者以再審理由所主張的事實，業經法院認定不該
    當於刑訴法所規定的再審理由，或依聲請再審者所提出的證
    據，並無法證明聲請再審理由（事實），故第2類型裁定一
    經形式確定，不論是基於訴訟行為一回性的訴訟經濟理由，
    或是明文化實體駁回裁定的內容確定力，不僅禁止更以同一
    原因聲請再審，第2類型裁定對於再次受理再審法院也會產
    生拘束力。查原審108年度聲再字第5號裁定（以下稱系爭5
    號裁定）係以抗告人所提證據不具嶄新性，且僅係對原確定
    判決已說明論斷之事項及調查評價、取捨、判斷之證據，徒
    憑己見為相異評價，因而認「無再審理由」，而依刑訴法第
    434條第1項裁定駁回（不是以再審程序違背規定為由，依第
    433條規定程序駁回），有系爭5號裁定乙則可稽（本院卷第
    75頁以下），是抗告人認系爭5號裁定，係以程序違背規定
    為由裁定駁回，而非就原因事實為實體裁定（本院卷第11頁
    ），故本次聲請再審應無刑訴法第434條第3項的適用云云，
    應是有誤會的。
四、關於迴避及涉及聲請再審權濫用（疑義）部分：
(一)關於原審106年度訴字第273號判決（以下稱原審273號判決
    ）的上訴經過、結果已如前述，由於本院107年度上訴字第
    58號判決（以下稱系爭58號判決）係屬於「程序判決」，故
    再審標的應屬原審273號判決，而非系爭58號判決，故本院
    參與系爭58號判決的3名法官，縱參照最高法院110年度台抗
    字第1501號裁定，應亦無迴避問題，併此敘明。
(二)按當事人為訴訟行為者，應依誠信原則，行使訴訟程序上之
    權利，不得濫用，亦不得無故拖延，刑事妥速審判法第3條
    定有明文。又一般來說，所謂權利濫用係指雖具有形式上行
    使權利的外觀，但由於逸脫權利的本來使命、目的，實質上
    不得認為是權利的行使，反應被判斷認為是違法行為，再行
    使訴訟程序上權利如明顯的一再僅是基於自己主觀的想像或
    執念，而已顯著逸脫法律賦予權利的目的、範圍時，似非不
    得認為有濫用訴訟上權利的疑義（這1點於比較法實務上，
    可參考日本最高裁判所第2小法庭昭和60年5月17日判決）。
    查抗告人自108年開始向原審法院聲請再審，經原審法院以
    108年度聲再字第5號以無理由裁定駁回，嗣經本院以108年
    度抗字第37號裁定駁回抗告，再經最高法院以108年度台抗
    字第1444號裁定駁回其再抗告確定，嗣抗告人仍不斷持同一
    原因向原審法院聲請再審，經原審法院先後以108年度聲再
    字第7、10號、109年度聲再字第5、10、14、15、16、17號
    裁定駁回，有前案紀錄表可稽（本院卷第29頁至第74頁）（
    至於上開裁定後續救濟、確定情形，詳原審卷第142頁、第
    143頁），從上述說明所表徵的抗告人聲請多次數性、時間
    緊接性及原因同一重覆性來看，似非不得一定程度推認抗告
    人明顯的一再僅是基於自己主觀的想像或執念而聲請再審，
    另參酌法律賦予被告聲請再審權的立法精神、目的等，其權
    利的行使似非無顯著逸脫法律賦予聲請再審權利的目的、範
    圍，而不得不認為有濫用訴訟上權利的疑義。
五、本件從再審聲請意旨及所附資料內容，即可明瞭抗告人聲請
    再審之理由及依據，且抗告人依憑上開再審證據資料所為主
    張，係以同一原因再為本案聲請，其程序違背規定已明且無
    可補正，而無需再予釐清。為使有限司法資源可以充分運用
    到其它有確有開庭價值的案件，應認尚無通知抗告人到場，
    並聽取其意見的必要性。則原審法院未通知抗告人到場聽取
    其意見，本院衡酌前情與論述，亦認無踐行此一程序之必要
    ，併予敘明。
據上論斷，應依刑事訴訟法第433條、第434條第1項，裁定如主
文。
中    華    民    國   111    年    1     月    13    日
                  刑事庭審判長法  官  林信旭
                              法  官  劉雪惠
                              法  官  廖曉萍
以上正本證明與原本無異。
如不服本裁定，應於裁定送達後5日內向本院提出再抗告狀。再
抗告書狀，並應敘述抗告之理由。
因疫情而遲誤不變期間，得向法院聲請回復原狀。
中    華    民    國   111    年    1     月    13    日
                              書記官  林鈺明